臺灣高雄地方法院民事判決　　　　　　　　93年度建字第60號
原　　　告　塑恒股份有限公司
法定代理人　甲○○
訴訟代理人　黃啟倫律師
被　　　告　國立中山大學
法定代理人　乙○○
訴訟代理人　蘇吉雄律師
　　　　　　陳雅娟律師
上列當事人間給付工程款事件，經本院於民國94年10月4日言詞
辯論終結，判決如下：
    主  文
原告之訴及假執行之聲請均駁回。
訴訟費用由原告負擔。
    事實及理由
一、原告主張：緣訴外人日安營造股份有限公司（下稱日安公司
    ）於民國91年3 月1 日與被告就其「海洋科學學院第五期新
    建工程之建築土木工程」（下稱系爭土木工程）訂立承攬契
    約（下稱系爭承攬契約），訴外人日安公司並將系爭土木工
    程中之塑鋼門窗工程（下稱系爭塑鋼工程）分包予伊而於92
    年4 月17日與伊簽訂塑鋼工程合約，嗣訴外人日安公司因財
    務困難施工延滯，伊本擬終止與訴外人日安公司間之塑鋼工
    程合約以免損害擴大，惟經被告及訴外人日安公司表示同意
    以監督付款之方式由伊繼續施作後續工程，伊乃於93年3 月
    8 日與訴外人日安公司簽立協議書而協議由訴外人日安公司
    將繼續施作後之各期工程款新台幣（下同）3,735,968 元及
    估驗計價保留款7,046,350 元（包括已估驗計價及協議書簽
    訂後辦理估驗計價之部分）債權全部讓與予伊，被告並亦於
    同年月11日函覆伊同意為監督付款，伊乃於交付由華南商業
    銀行大安分行所出具金額為7,046,350 元之履約保證金連帶
    保證書（下稱系爭保證書）予被告，並由被告於同年月18日
    將6,000,000 元之工程保留款直接電匯交付予伊後繼續施作
    系爭塑鋼工程，詎訴外人日安公司於同年5 月2 日即全面停
    工，伊因此即於同年月16日亦未再繼續進場施工，被告則於
    同年月25日終止其與訴外人日安公司間之系爭承攬契約，而
    迄至被告終止系爭承攬契約前，訴外人日安公司所應可再取
    得之工程估驗計價保留款為1,046,350 元，且伊嗣已完成協
    議書所定部分塑鋼工程計2,980,160 元，然被告卻自其前所
    溢付予訴外人日安公司之工程款中不當剋扣伊已實際完成之
    工程價款，且未計入現場備料之工款，致僅給付伊1,922,50
    4 元之工程款而尚餘1,057,656 元未為給付，是被告合計尚
    應給付伊2,104,006 元之工程款及保留款，而伊當時出具系
    爭保證書係為保證系爭塑鋼工程而非訴外人日安公司所承攬
    土木工程之履行，今被告既已終止系爭承攬契約，而伊所施
    作之系爭塑鋼工程並無何違約情事，被告持有系爭保證書即
    為無法律上之原因而應行返還，惟被告履經伊請求給付均置
    之不理，為此爰依協議書、不當得利或契約終止後之返還請
    求權請求判令：(1)、被告應給付2,104,006 元，及自93年11
    月3 日起至清償日止按週年利率5%計算之利息；(2)、被告應
    返還華南商業銀行大安分行於93年6 月30日所出具之履約保
    證金連帶保證書，並願供擔保請准宣告假執行。
二、被告則以：伊固同意就系爭塑鋼工程為監督付款，然訴外人
    日安公司自93年5 月2 日即已全面停工，原告嗣亦未再進場
    施作而未完工驗收，而原告迄至伊終止系爭承攬契約前已施
    作之塑鋼工程款為2,023,688 元，此於依約扣除5%之保留款
    後，原告業已領取全部之工程款1,922,504 元完畢，後續之
    塑鋼工程原告既未施作，自無剩餘之1,057,656 元工程款可
    供領取，且協議書所指之保留款7,046,350 元係以訴外人日
    安公司每期施工之估驗款中保留之5%計算，並為系爭土木工
    程全部完工後所可領取之保留款，而訴外人日安公司既自上
    開時日即已停工未行施作，故迄至伊終止與訴外人日安公司
    之承攬契約時止，扣除原告前已領取之6,000,000 元保留款
    ，系爭工程僅餘315,688 元保留款可得請領，然依系爭承攬
    契約第5 條第2 項及協議書第4 條之約定，該保留款需俟工
    程完工驗收並由原告提出保固切結後始得領取，今系爭工程
    既未完工驗收，原告請求伊給付該保留款並無理由，況系爭
    工程乃因訴外人日安公司遲延完工嚴重違約而遭伊終止契約
    ，伊依約原得對訴外人日安公司請求按逾期日數依契約總價
    金178,846,865 元之千分之一計算之違約罰款，而原告既為
    受讓訴外人日安公司債權者，伊自得以此對原告為抵銷之抗
    辯，又原告依約於系爭工程未完工驗收前本不得領取保留款
    ，然因有系爭保證書為擔保，伊始同意原告得先領取6,000,
    000 元保留款，是系爭保證書自為保留款之替代物，今訴外
    人日安公司既因違約而遭終止契約，依公共工程廠商延誤履
    約進度處理要點第16條之規定，伊已無須發還保證金及保留
    款，且伊亦得以該保證書之金額與訴外人日安公司應付之違
    約罰款主張抵銷，原告請求返還亦無理由等語為辯，並聲明
    求為：駁回原告之訴及假執行之聲請，如受不利之判決，並
    願供擔保請准免為假執行之宣告。
三、兩造不爭執之事項：
  (1)、訴外人日安公司於91年3 月1 日與被告之「海洋科學學院
      第五期新建工程之建築土木工程」訂定承攬契約，該工程
      原約定應於92年10月31日完工，嗣被告同意其展延工期至
      同年12月18日為完工期限，而訴外人日安公司業將系爭土
      木工程中之塑鋼門窗工程分包予原告，並與原告於92年 4
      月17日簽訂工程合約書。
  (2)、訴外人日安公司嗣因財務困難施工延滯，乃於93年3 月 8
      日與原告簽立協議書，同意將繼續施作後之各期工程款3,
      735,968 元及估驗計價保留款7,046,350 元（包括已估驗
      計價及協議書簽訂後辦理估驗計價之部分）債權全部讓與
      原告，而訴外人日安公司於簽立協議書時可取得之估驗計
      價保留款為6,001,032 元，被告並於同年月11日函覆原告
      同意監督付款，而於原告提出系爭保證書交付予被告後，
      由被告於同年月18日將6,000,000 元保留款直接電匯予原
      告收受。
  (3)、原告僅單純受讓協議書所載之工程款及保留款債權而未併
      同受讓系爭承攬契約，系爭承攬契約當事人仍為被告與訴
      外人日安公司。
  (4)、訴外人日安公司於93年5 月2 日全面停工，被告則於同年
      月5 日函促訴外人日安公司復工，而原告於同年月16日亦
      未再進場施工，被告乃於同年月25日終止其與訴外人日安
      公司間之系爭承攬契約。
  (5)、原告於協議書簽訂後就系爭塑鋼工程已受領1,922,504 元
      之工程款，而依卷附塑鋼門窗工程第一期計價單之記載，
      其工程之實際進度為77.26 ％乃與其請款百分比互符一致
      （卷附第126 頁）。
四、本院就兩造之必要爭點判斷如下：
  (1)、工程款部分：
      按「當事人主張有利於己之事實者，就其事實有舉證之責
      任。」，民事訴訟法第277 條前段定有明文，另「監督付
      款之付款程序如下：(一)廠商或分包廠商依契約及協議書規
      定請領工程款，並檢附工程款支付明細表及廠商或分包廠
      商所開立相關請款證明文件，經機關核實後，據以付款。
      (二)廠商已領預付款者，應先予以扣除。(三)機關付款時，應
      依協議書所定付款方式，撥付廠商或（及）分包廠商。」
      ，公共工程廠商延誤履約進度處理要點第13條亦著有規定
      。本件原告主張被告未給付其後續施作完成之塑鋼工程款
      1,057,656 元係因被告未實際查核原告實際施作之數量，
      而直接以已完工之部分扣除其前所溢付予訴外人日安公司
      已請領之工程款，且未計算現場備料而未施作之部分工款
      ，致被告應給付之價款因此減少云云，惟此業為被告所否
      認，而被告就系爭塑鋼工程於同意採監督付款後，由原告
      自己具名用印而向被告請款之塑鋼門窗工程第一期計價單
      （自93年3 月18日至同年5 月16日）其上所載之工程實際
      進度與請款百分比均為77.26%而互為一致，又原告於同年
      5 月16日後即未再進場施工均已如前述，而上開協議書第
      4 條第1 項、第8 條就系爭塑鋼工程之付款方式乃業約定
      ：「本工程自繼續施工日起，每十五日按實際已做工料估
      驗計價一次，估驗時應由乙方（即原告）提出估驗明細表
      ，經由業主審查無誤後付款，每次計價給付計價金額之百
      分之九十五，其餘百分之五保留為尾款，俟完工驗收合格
      及乙方提出保固切結，繳納百分之五銀行保證函後，一次
      無息付清。」、「甲乙雙方同意甲方（即訴外人日安公司
      ）讓與乙方（即原告）之各期工程款及估驗計價保留款債
      權，發票均由乙方開立於請領各期工程款及估驗計價保留
      款時交給業主，並由業主直接付款給乙方」等語，又被告
      負責系爭工程之承辦員工即證人戊○○及現場監造工程師
      即證人丁○○於本院審理時亦各具結證稱：「（是否於塑
      恒請款時扣除前應於日安請款時應扣除之特殊五金、嵌縫
      等項，而溢付日安工程款？）沒有，我們是按照原告實際
      上完成的工作項目計算，跟之前日安的計算方式不同，日
      安公司是以估驗計價的方式給付，所以是以百分比計算，
      比如塑鋼工程有十項工作內容，日安公司若完成一項就依
      該項所佔塑鋼工程比率給付，比較可能會少付而不容易溢
      付。」（卷附第201 頁）、「預定進度是因為本件工程已
      經逾期所以進度本來就應該是百分之百，但是現場實際施
      工並未達百分之百，而實際進度通常是以實際施工、現場
      備料及有些材料如果要先送驗而已先行送驗通過都可以算
      入實際進度，至於請款百分比則是以現場實際施作量為準
      ，現場備料等並不付款」、「（日安與原告之計價方式有
      何不同？）我們估驗日安的部分時因為契約還沒有終止，
      所以是概略性的估算，比如日安請款表示作十檔窗但是只
      有裝上鋁框，監工若回報實際只有做五檔，我就以鋁框占
      契約細項的比例乘以監工實際回報數為估驗量，所以估驗
      單就算記載五檔並不表示已完成五個窗，而是可能十檔窗
      都只完成一半，原告的估驗是因為已經解約進入清算程序
      ，所以我必須將現場數量全部點收後，扣掉之前日安估驗
      的，因為之前日安估驗是依比例付款，所以原告完成的一
      檔窗內可能已經給付一半的錢，所以要扣掉之前估驗的部
      分。」、「…我們事後再估算所以會有反而減少的情形，
      現場有拆掉重做也有拆掉後沒有重做的，所以我們是以已
      經有裝的完成量去清點，有些不屬於塑鋼工程的部分我們
      會剔除，所以有些部分也會再減少，原證六扣除21期的數
      量如果是負的也不表示有多付給日安，因為不可能多付給
      日安，因為日安估驗時我們是按照比例約略估算，事後是
      按詳細施作量給付清點，因為有些部分是裝錯的重裝我們
      也不可能付二次款，我們並沒有應將從日安扣回來的款項
      從原告的項目裡面扣除，否則我們與日安的清算就不會有
      加減的項目，工地材料的處理原則有區分為成品（磚）扣
      除破損部分我們會估進來，至於半成品（沙、水泥）我們
      都不會估進來…」等語（卷附第277 至281 頁），且原告
      公司之副總經理即證人丙○○亦到庭證稱：「我們不知道
      日安退場，我們請款是直接找校方請款。卷附第一期請款
      單我不清楚，應該是我們工務經理處理，他既然有蓋章就
      應該屬實。」等語（卷附第204 頁），而證人戊○○、丁
      ○○所言與前揭公共工程廠商延誤履約進度處理要點規定
      之監督付款方式及上開協議書所約定之計價方式乃屬相符
      ，且由原告所屬工務經理填載之請款單所載之實際進度與
      請款亦均一致，其等所言自應屬真實而為可採，則系爭塑
      鋼工程於前縱有溢付訴外人日安公司工程款之情況，於此
      被告本得依上開監督付款之規定予以扣除，且依協議書約
      定之付款方式，被告原即應依實際已做工料估驗計價，其
      依原告現場實際施作情況估價而不將現場備料部分計入應
      付之工程款內自無不合，至系爭塑鋼工程之5%保留款依約
      本應於被告驗收合格並由原告出具保固切結後始得請領，
      然系爭工程已因訴外人日安公司及原告自行停工而由被告
      另行委託他人施作而無驗收之可能，原告就該5%之工程保
      留款部分自已無請領之依據，且原告之副總經理即證人丙
      ○○亦自承其就系爭塑鋼工程已依實際進度足額請款無誤
      ，而原告於此並未另行舉證證明現場備料可計入應付之工
      程款內或被告尚有何應付之工程款而未給付者，其所為之
      上開主張並無理由。
  (2)、保留款部分：
      本件原告固主張依系爭土木工程第23期計價單所載訴外人
      日安公司之工程進度已達92.879% ，然其請款百分比卻僅
      有70.35%，可見訴外人日安公司當時應有已發生之保留款
      債權而未請領，被告自應依協議書給付其至終止系爭承攬
      契約前所產生之1,046,350 元保留款債權云云，惟此亦為
      被告所否認，而系爭保留款之付款方式，訴外人日安公司
      與兩造業分別定明：「本工程自開工日起，每十五日按實
      際已做工料估驗計價一次，估驗時應由乙方（即訴外人日
      安公司）提出估驗明細表，經由甲方（即被告）委任之建
      築師審查無誤後送交甲方主辦工程單位，每次計價給付計
      價金額之百分之九十五，其餘百分之五保留為尾款，俟完
      工驗收合格及乙方提出保固切結，繳納保固金後，一次無
      息付清。」、「估驗計價保留款之付款方式如下：1.本協
      議書簽訂時，甲方（即訴外人日安公司）原得請求之估驗
      計價保留款6,001,032 元，於乙方（即原告）提出金額7,
      046,350 元之銀行保證函交付業主後，即由業主直接給付
      與乙方。2.其餘部分，待甲方日後得請求估驗計價保留款
      時，由業主優先給付與乙方。」等語，此為系爭承攬契約
      第5 條第2 項及協議書第5 條所約定甚明，又系爭土木工
      程第21期計價單記載之計價期間為自92年12月1 日至同年
      12月15日止，工程進度為78.841% ，請款百分比為66.87%
      ；第22期則記載自92年12月16日至93年2 月20日止，工程
      進度為92.865% ，請款百分比為68.97%；第23期則記載自
      93年2 月21日至同年3 月5 日止，工程進度為92.879% ，
      請款百分比為70.35%等語（卷附第122 至124 頁），此有
      各該計價單在卷可稽，而證人戊○○、丁○○於本院則亦
      各到庭證稱：「請款百分比不會有落差，應該是實際估驗
      後付款的比率，但是工程進度部分因為我們有執行預算的
      壓力，所以通常會將現場備料算進去，但是付款仍然要以
      實際完工的部分為準，現場備料並不付款，請款百分比一
      般會比工程進度落後一點，但是誤差不大，本件施工進度
      落後達百分之五以上時我們就會停止計價，本件工程本來
      應該在92年12月17日完工而日安公司已經落後很多了，21
      期跟22期計價單工程進度落差很大是因為剛好在跨年度檢
      討執行預算成果的時候，所以日安公司實際施作量應該以
      21期計價單所載較為真實。」（卷附第200 頁）、「21期
      到20期突然跳到百分之九十幾，是因為年度執行預算的問
      題，所以被告有說可以將尚未進場，但是已經備料好的材
      料算進來，我們只是在進度上同意讓廠商算入工程進度不
      表示同意以此方式付款，所以工程進度跟請款百分比才會
      有落差。」（卷附第280 頁），是系爭土木工程第23期計
      價單上所載之工程進度雖已達92.879% ，惟此與第22期之
      進度對比，其15日間隔之一期進度僅為0.014%，以21期距
      22期期間之4 期計算，其合理之工程進度應加0.056%而為
      78.897% ，惟其竟於22期請款時即跳至92.865 %，此與訴
      外人日安公司當時已有財務困難且施工嚴重延宕之情形顯
      然不符，且兩者之請款比率亦未隨之大幅增加，若系爭土
      木工程確已施作至近93% 之工程進度，訴外人日安公司豈
      有不足額請款以解自己窘困之財務情況之理，且原告於簽
      署協議書時為保自身權益，又何不足額請領而尚須約定「
      待甲方日後得請求時由業主優先給付」等語者，故該情況
      應係如證人戊○○等人所言係為因應年度檢討執行預算成
      果始將現場備料計入之結果而非實際之現場施工進度甚明
      ，而現場備料原即不應計入應付之工程款內已如前述，且
      原告於此亦未能證明訴外人日安公司於被告終止契約前尚
      有前開保留款可得請領，則訴外人日安公司於當時自無已
      發生之保留款可得請領者，今系爭土木工程已因訴外人日
      安公司遲延完工而未經驗收即為被告所終止亦如前述，而
      原告既係受讓自訴外人日安公司之權利，則訴外人日安公
      司依約既無法請領剩餘之保留款，原告自無請求被告給付
      之權至明，是原告上開主張並無理由，況依系爭承攬契約
      第17條第1 、2 項所定，被告原得自其應付價金或保證金
      中扣抵訴外人日安公司因逾期違約而依逾期日數按契約價
      金總額178,846,865 元之千分之一所計算之逾期違約金，
      則自系爭土木工程完工期限之92年12月18日至契約終止日
      之93年5 月25日止，訴外人日安公司所應給付之違約金即
      達28,257,805元（178,846,865 ×1/1000×158(日)=28,2
      57,804.67）， 此數額已遠逾其讓與予原告之保留款債權
      總額，是縱訴外人日安公司尚有保留款可得請領，亦因被
      告主張抵銷抗辯後而已無剩餘之保留款，原告亦無從請求
      被告給付保留款，附此敘明。
  (3)、華南商業銀行所出具之履約保證金連帶保證書部分：
      按「無法律上之原因而受利益，致他人受損害者，應返還
      其利益。雖有法律上之原因，而其後已不存在者，亦同。
      」，民法第179 條定有明文。本件原告固主張系爭保證書
      係為保證系爭塑鋼工程，而被告已終止其與訴外人日安公
      司間之承攬契約，其持有系爭保證書自為無法律上之原因
      云云，惟此並為被告所否認，而系爭工程之保留款原應於
      工程完工驗收合格並由廠商提出保固切結後始得發放，本
      件則因原告交付系爭保證書為擔保，被告始將訴外人日安
      公司嗣後可得請領之估驗計價保留款6,001,032 元先行給
      付予原告已如前述，是無論系爭保證書所載之保證名義係
      為保證系爭土木工程或塑鋼工程，以其前開替代情況觀之
      ，此即均無改於其乃屬保留款之擔保物之性質，而被告受
      領系爭保證書係因原告與訴外人日安公司間所簽立之協議
      書而來，被告嗣雖終止與訴外人日安公司間之系爭承攬契
      約，然該協議書並未經終止而仍有效存續（否則原告即無
      從主張依協議書請求被告給付上開工程款及保留款，且第
      三人之被告亦無從終止原告與訴外人日安公司所簽立之協
      議書），被告據以持有系爭保證書之法律上原因自仍然存
      在，其就此即無不當得利之可言，況訴外人日安公司係因
      違約遲延完工而遭被告終止契約，被告依約本即得請求違
      約罰款而將其所可請領之款項予以扣除，此與雙方於合法
      、合意終止契約之情況下應互為返還所受領之物尚有不同
      ，且縱被告終止與訴外人日安公司之承攬契約而應返還所
      受領之物，此與依據協議書而出具系爭保證書之第三人即
      原告亦無關係，原告主張被告應返還系爭保證書云云並無
      理由。
    綜上，系爭塑鋼工程應依實際已做工料估驗計價而不計入現
    場備料，而被告已依原告實際進度足額給付工程款，且於被
    告終止系爭承攬契約前，訴外人日安公司亦無1,046,350 元
    之保留款可得領取，況系爭工程並未經驗收合格及由廠商出
    具保固切結，被告並無給付剩餘5%保留款之義務，另被告乃
    依協議書而取得系爭保證書並非無法律上之原因，且被告終
    止與訴外人日安公司之系爭承攬契約後，縱應返還依約所受
    領之物，此與第三人之原告所交付之系爭保證書亦無相關，
    從而原告依協議書、不當得利或契約終止後之返還請求權請
    求被告應給付2,104,006 元，及自93年11月3 日起至清償日
    止按週年利率5%計算之利息，並應返還系爭保證書均無理由
    ，自應予以駁回，而原告之訴既經駁回，其假執行之聲請亦
    失所附，應併予駁回。
五、本件原告於最後準備程序期日請求調查系爭塑鋼工程之各期
    估驗計價單及訴外人日安公司申請估驗計價之一切相關文件
    ，被告則於準備程序終結後具狀請求調閱華南商業銀行大安
    分行出具系爭保證書之內部簽核文件，經核均與本院前開事
    實之認定無關，且本件審理歷時近1 年之調查期間，其等於
    準備程序將終結或終結後始行提出上開調查證據之聲請，顯
    有礙於訴訟之終結，本院認並無調查之必要，附此敘明。
六、本件判決之基礎已臻明確，兩造其餘攻擊防禦方法及舉證，
    核與判決無影響，爰不另一一論述，併此敘明。
七、據上論結，本件原告之訴為無理由，依民事訴訟法第78條，
    判決如主文。
中　　華　　民　　國　　94　　年　　10　　月　　28　　日
                  民事第五庭審判長法  官  黃宏欽
                                  法  官  王雅苑
                                  法　官　郭宜芳
正本係照原本作成。
如不服本判決，應於送達後20日內，向本院提出上訴狀並表明上
訴理由，如於本判決宣示後送達前提起上訴者，應於判決送達後
10日內補提上訴理由書（須附繕本）。
中　　華　　民　　國　　94　　年　　10　　月　　31　　日
                                  書記官　劉法萱
